臺灣高等法院刑事判決　　　　　　　　96年度上訴字第1328號
上　訴　人
即　被　告　甲○
　　　　　　乙○○
上列上訴人即被告因偽造文書等案件，不服臺灣臺北地方法院九
十六年度簡上字第一四號，中華民國九十六年二月二十七日第一
審判決（起訴案號：臺灣臺北地方法院檢察署九十五年度偵字第
一八八六四號），提起上訴，本院判決如下：
    主  文
原判決撤銷。
    理  由
一、公訴意旨略謂：被告甲○及乙○○為夫妻關係，其二人於民
    國九十年十一月十五日及九十一年五月二日，以被告甲○之
    名義為會首，共同在臺北市○○街二巷八號、臺北縣新店市
    ○○街一四八巷十二弄十一號三樓，召集如附表一所示會員
    連同會首分別為三十二人及二十八人之互助會，均約定活會
    會員每期分別繳納二萬元減去標金後之會款（俗稱：內標）
    予會首，再由會首轉交予得標會員。詎其二人因經營生意需
    款周轉，竟於互助會正常營運一段時間後，共同基於意圖為
    自己不法所有，及行使偽造文書之概括犯意聯絡，連續多次
    冒用互助會員丙○○○、鄭玉俐、蕭素勤三人之名義，於投
    標單上書寫一定金額作為標息，偽造不實之標單，並持偽造
    之標單參加競標，使不知情之其他會員陷於錯誤而按月交付
    會款，以此方式向互助會員詐得共計新臺幣（下同）一百七
    十餘萬元，案經被害人丙○○○訴由臺灣臺北地方法院檢察
    署檢察官偵查起訴，因認被告甲○、乙○○二人涉犯偽造文
    書及詐欺取財等罪嫌。
二、按法院不得就未經起訴之犯罪審判，刑事訴訟法第二百六十
    八條定有明文；雖同法第二百六十七條規定，檢察官就犯罪
    事實一部起訴者，其效力及於全部，惟此係就已起訴之顯在
    性事實所具之擴張性而言，亦即已起訴之顯在性事實須與未
    起訴之潛在性事實間具有不可分之關係，此時顯在性事實之
    起訴效力始得擴張及於潛在性事實，此觀司法院院解字第二
    三九三號解釋，檢察官就實質上或審判上一罪之犯罪事實起
    訴一部者，依刑事訴訟法第二百四十六條（即現行法第二百
    六十七條）之規定，其效力固應及於全部，惟其已起訴之事
    實如不構成犯罪，即與未經起訴之其他事實不發生該條所稱
    犯罪事實一部與全部之關係，依同法第二百四十七條（即現
    行法第二百六十八條）規定，法院不得就未經起訴之其他事
    實併予審判自明。
三、本件公訴人起訴之犯罪事實，係認被告甲○、乙○○二人偽
    造互助會員丙○○○、鄭玉俐、蕭素勤三人名義，製作不實
    標單詐欺會款（即原判決第九頁、第十頁不另為無罪諭知部
    分），無非係以告訴人丙○○○之指訴，及互助會單二紙為
    其主要論據。然按犯罪事實應依證據認定之，無證據不得認
    定犯罪事實；又不能證明被告犯罪，應諭知無罪之判決，刑
    事訴訟法第一百五十四條第二項、第三百零一條第一項分別
    定有明文。經查，被告甲○、乙○○二人於原審審理時，均
    堅決否認冒標該三人互助會之犯行，被告甲○於原審審理時
    供稱：如附表一編號一所示之互助會，於六月十五日並未開
    標，而如附表一編號二所示之互助會，從六月開始即無開標
    ；如附表一編號一所示之互助會還有四個活會，包括丙○○
    ○、鄭玉俐、王興甲、黃慧荺，我所冒標係王興甲、黃慧荺
    ，如附表一編號二所示之互助會還有三個活會，包括鄭玉俐
    、蕭素勤、丙○○○，我自己冒標標走係黃慧荺、黃阿汝、
    陳健偉、李國茹，其他都是死會等語。而告訴人丙○○○亦
    證稱：我於九十三年五月標到會的（如附表一編號一所示之
    互助會），我本人去的，底標是二千，我投標單寫二千多元
    ，我那天去標時，後面還有一個活會沒標，那天只有我和甲
    ○、乙○○夫妻，改在金山南路開標，甲○跟我說還有人要
    標，我不知道是誰，她沒說對方利息出多少，只說我們這次
    一人一半，下次再一人一半，所以我答應她，她只拿一半會
    錢給我，到下月她就避不見面，找不到人，還有一半會款沒
    給我等語（以上均見原審卷第六十八頁），足認告訴人丙○
    ○○於如附表一編號一所示之互助會並未有何被冒標之情事
    ，而因於九十三年六月十五日之最末一會，既未開標，則所
    存之活會會員鄭玉俐亦未遭冒標。另如附表一編號二所示之
    互助會，被告既於九十三年六月之後，即未開標，亦足認所
    餘之三名活會會員即丙○○○、鄭玉俐、蕭素勤尚未遭冒標
    無疑，是檢察官所舉之證據，尚不足以證明被告甲○、乙○
    ○二人此部分犯罪。
四、又原審經調查後，固認被告二人雖未冒標丙○○○、鄭玉俐
    、蕭素勤三人之互助會，但另查出被告二人有未經活會之互
    助會員王興甲、黃慧荺、黃阿汝、陳健偉、李國茹等人同意
    ，連續為下列之冒標行為：
    （一）附表一編號一之互助會部分：共同於九十三年一月至
          四月間之某月十五日，連續二次冒用王興甲、黃慧荺
          之名義，以在空白紙條上書寫「2200」文字，並向現
          場參與開標之會員佯稱係代替未到場之王興甲、黃慧
          荺投標，依民間互助會之習慣，足以表示由王興甲、
          黃慧荺各以二千二百元競標，並持該屬準私文書性質
          之前揭偽造標單逕予行使之方式，參與開標，得標後
          ，由主持開標之甲○或乙○○向未得標之活會會員佯
          稱王興甲、黃慧荺已由其代為得標，致使其他活會會
          員陷於錯誤，而如數繳付會款，甲○及乙○○因而詐
          得當時活會會員所繳交之互助會款（冒標情形、詐騙
          金額詳如附表二所示），足以生損害於遭冒標之王興
          甲、黃慧荺及活會會員鄭玉俐、丙○○○等人。
    （二）附表一編號二之互助會：承前概括犯意聯絡，共同於
          九十三年一月至五月間之某月二十五日，連續四次冒
          用黃慧荺、黃阿汝、陳健偉、李國茹之名義，以同上
          之手法，在空白紙條上書寫「2300」、「2400」不等
          文字冒標，使各活會會員均陷於錯誤，而如數繳付會
          款，甲○及乙○○因而詐得當時活會會員所繳交互助
          會款（冒標情形、詐騙金額詳如附表三所示），足以
          生損害於遭冒標之會員黃慧荺、黃阿汝、陳健偉、李
          國茹，及活會會員丙○○○、鄭玉俐、蕭素勤等人。
    被告甲○、乙○○因前揭冒標兩互助會，總計詐騙得款約三
    十九萬六千一百元之互助會款項（計算方式詳如附表二、三
    備註所示），並認此部分之犯行雖未經檢察官起訴，但為原
    起訴效力所及，依審判不可分原則，自應併予審理（即依原
　　判決認定之事實，並非檢察官所起訴被冒標者之姓名錯誤，
　  而係起訴及未起訴之諸被害人均被冒標，但其中起訴之丙○
    ○○、鄭玉俐、蕭素勤部分不能證明犯罪）。
五、原判決認被告二人有前揭冒標附表（二）、（三）互助會員
    王興甲、黃慧荺、黃阿汝、陳健偉、李國茹等人之犯行，事
    證明確，且為起訴效力所及，依刑法第二百十六條、第二百
　　十條、第二百二十條第一項、第三百三十九條第一項，判處
　  被告甲○有期徒刑七月，被告乙○○有期徒刑九月，並認檢
    察官起訴冒標丙○○○、鄭玉俐、蕭素勤部分不能證明犯罪
　　，在理由中說明不另為無罪之諭知，固非無見。惟依首揭說
　  明，原判決既認檢察官起訴冒標丙○○○、鄭玉俐、蕭素勤
    部分不能證明犯罪，即應依刑事訴訟法第三百零一條第一項
    前段為無罪之判決（即起訴之顯在性事實部分），則此部分
    與被告二人冒標王興甲、黃慧荺、黃阿汝、陳健偉、李國茹
    之犯罪部分即不生關聯，自不在原審所得審判之範圍內。原
　　判決竟對未起訴之犯罪事實遽予審判，另置已起訴之犯罪事
　  實於不論（僅在判決理由中說明不另為無罪諭知），自有已
    受請求事項未判決，及未受請求事項判決之違法。被告二人
　　上訴指摘原判決未審酌雙方業已達成和解，未宣告緩刑為不
　  當，但原審對被告二人所受起訴之犯罪事實並未加以審判，
    本院自無從審酌其量刑之當否，是原判決既有上開可議之處
    ，自應由本院予以撤銷。至原起訴之臺灣臺北地方法院九十
    六年度簡上字第一四號冒標丙○○○、鄭玉俐、蕭素勤互助
    會部分，既尚未判決，本院無從自為判決，應由原審繼續審
    理，附此敘明。
據上論斷，應依刑事訴訟法第三百六十九條第一項前段，判決如
主文。
本案經檢察官林炳雄到庭執行職務。
中　　華　　民　　國　　96　　年　　5 　　月　　29　　日
                  刑事第四庭  審判長法  官  蔡秀雄
                                    法  官  陳國文
                                    法  官  鄭水銓
以上正本證明與原本無異。
如不服本判決，應於收受送達後十日內向本院提出上訴書狀，其
未敘述上訴之理由者，並得於提起上訴後十日內向本院補提理由
書狀（均須按他造當事人之人數附繕本）。
                                    書記官  劉貞達
中　　華　　民　　國　　96　　年　　5　 　月　　31　　日
附表一：
   ┌─────┬───────┬─────────┐
   │ 編    號 │      一      │       二         │
   ├─────┼───────┼─────────┤
   │ 會    期 │民國90年11月15│民國91年5 月25日起│
   │          │日起至93年6 月│至93年8 月25日止  │
   │          │15日止（32會）│（28會）          │
   ├─────┼───────┼─────────┤
   │ 每會會款 │2 萬元        │2 萬元            │
   │（新臺幣）│              │                  │
   │          │              │                  │
   ├─────┼───────┼─────────┤
   │登載之標會│臺北市○○街2 │臺北縣新店市○○街│
   │地點      │巷8 號        │148 巷12弄11號3 樓│
   │          │              │（實際開標地點為臺│
   │          │              │北市○○街2 巷8 號│
   │          │              │）                │
   ├─────┼───────┼─────────┤
   │ 開標時間 │每月15日晚間8 │每月25日晚間8 時  │
   │          │時            │                  │
   ├─────┼───────┼─────────┤
   │ 最低標金 │2,000元       │2,000元           │
   │（新臺幣）│              │                  │
   │          │              │                  │
   ├─────┼───────┼─────────┤
   │ 會員人數 │32人          │28人              │
   ├─────┼───────┼─────────┤
   │ 標    法 │內標制        │內標制            │
   ├─────┼───────┼─────────┤
   │互助會單上│甲○          │甲○              │
   │登載之會首│              │（部分交會員之會單│
   │          │              │登載首標為乙○○）│
   └─────┴───────┴─────────┘
附表二：
   ┌────┬────┬─────┬───────┐
   │被冒標人│冒標金額│ 冒標時間 │  備      註  │
   ├────┼────┼─────┼───────┤
   │王興甲  │2,200元 │民國93年初│被告甲○、陳連│
   │        │        │至4 月15日│可對於實際冒標│
   │        │        │間之某月之│日期，經一再調│
   │        │        │15日      │查，均已不復記│
   ├────┼────┼─────┤憶。          │
   │黃慧荺  │2,200元 │同上期間之│本院以最有利被│
   │        │        │某月之15日│告之方式計算，│
   │        │        │          │被告詐得之活會│
   │        │        │          │會員款項約為：│
   │        │        │          │（00000-0000）│
   │        │        │          │（3+2)=89000  │
   │        │        │          │得標死會會員繳│
   │        │        │          │納之款項，雖不│
   │        │        │          │列入被告詐騙所│
   │        │        │          │得，仍應列入其│
   │        │        │          │等積欠之債務。│
   └────┴────┴─────┴───────┘
附表三：
   ┌────┬────┬─────┬───────┐
   │被冒標人│冒標金額│ 冒標時間 │  備      註  │
   ├────┼────┼─────┼───────┤
   │黃慧荺  │2,300元 │民國93年初│被告甲○、陳連│
   │        │        │至5 月間之│可對於實際冒標│
   │        │        │某月之25日│日期，經一再調│
   │        │        │          │查，均已不復記│
   ├────┼────┼─────┤憶。          │
   │黃阿汝  │2,400元 │同上期間之│本院以最有利被│
   │        │        │某月之25日│告之方式計算，│
   ├────┼────┼─────┤被告詐得之活會│
   │陳健偉  │2,400元 │同上期間之│會員款項約為：│
   │        │        │某月之25日│（00000-0000）│
   ├────┼────┼─────┤（3）+（20000 │
   │李國茹  │2,400元 │同上期間之│ -2400）（4+5 │
   │        │        │某月之25日│ +6）=307100  │
   │        │        │          │得標死會會員繳│
   │        │        │          │納之款項，雖不│
   │        │        │          │列入被告詐騙所│
   │        │        │          │得，仍應列入被│
   │        │        │          │告積欠之債務。│
   └────┴────┴─────┴───────┘
